【裁判字號】    95,易緝,139
【裁判日期】    951124
【裁判案由】    詐欺
【裁判全文】
臺灣臺北地方法院刑事判決             95年度易緝字第139號
公  訴  人  臺灣臺北地方法院檢察署檢察官
被      告  乙○○
上列被告因詐欺案件，經檢察官提起公訴（94年度偵字第1818號
），因被告於本院準備程序中先就被訴事實為有罪之陳述，經本
院合議庭裁定適用簡式審判程序，茲判決如下：
    主  文
乙○○幫助共同意圖為自己不法之所有，以詐術使人將本人之物
交付，累犯，處有期徒刑伍月，如易科罰金以銀元佰元即新臺
幣玖佰元折算壹日。
    事  實
一、乙○○前於民國88年間，因偽造文書及加重竊盜案件，經臺
    灣化地方法院88年度訴緝字第38號判處有期徒刑1年及10月
    ，應執行有期徒刑1年8月確定，於89年2月3日入監服刑，於
    90 年6月20日縮刑假釋出監，刑期已於90年9月12日屆滿，
    視為執行完畢。詎其猶不知悔改，依其已成年之社會經驗，
    應有相當之智識程度，明知金融機構存摺帳戶為個人信用之
    表徵，任何人只要有少許之金錢，均可自行到金融機構申請
    開立存款帳戶，並無特別之窒礙，並可預見將自己所有之存
    摺及提款卡等金融帳戶資料提供他人時，有供不法詐騙集團
    利用，而幫助他人為財產犯罪之虞，在不違背其本意下，基
    於幫助詐欺集團犯罪之犯意，於91年7月29日將其所有之中
    華郵政股份有限公司員林惠來郵局（下稱員林惠來郵局）00
    000000000000號帳戶變更印鑑、申請金融卡及語音系統服務
    後，於同年8月19日前，在不詳地點，將上開其於90年7月3
    日在彰化縣員林惠來郵局開立、於91年7月29日變更印鑑、
    申請金融卡及語音系統服務之帳號0000000000000000號帳戶
    之存摺、金融卡、密碼及印章等資料，交付予不詳不詳詐欺
    集團成年人士。該詐欺集團人士於取得上揭帳戶之存摺、金
    融卡、密碼後，即與其所屬集團成員，共同基於意圖為自己
    不法所有之詐欺犯意，於91年9月12日下午14時30分許，發
    送內容為「親愛的用卡，最後通告（長城固網）通訊贈好禮
    ，用戶編號968，認證編號A86489為三獎50萬元得主，請速
    電洽0000000000認證，發訊人：000000000000」之簡訊與甲
    ○○，甲○○遂依簡訊內容聯絡，該詐欺集團成員接獲甲○
    ○來電時，對甲○○佯稱需繳納臨時會員會費新臺幣（下同
    ）5萬元後才能領獎金，使甲○○陷於錯誤，而依其指示於
    91年9月16日，在臺北榮星郵局匯款新臺幣（下同）5萬元至
    薛志誠（另案審結）所有之000000000 00000號帳戶內。於
    甲○○匯款後，該詐騙集團所屬成員即主動致電予甲○○接
    續佯稱：甲○○已中彩金845萬元，但需成為正式會員才能
    領彩金，正式會員費要1,155,000元云云，使甲○○陷於錯
    誤，再於91年9月17日，前往臺北松江路郵局，匯款23萬元
    至乙○○所有之上開員林惠來郵局帳戶內及30萬元至薛志誠
    上開帳戶內。該詐騙集團成員收到上開款項後，復致電甲○
    ○佯稱：甲○○已成為正式會員，但需再匯款50萬元才能領
    取彩金。因甲○○已無款項，方未再繼續匯款。上開匯入乙
    ○○帳戶之23萬元，隨即遭人提領一空，而幫該詐欺集團以
    不正方法詐取他人財物。
二、案經法務部調查局航業海員調查處臺中站移送臺灣臺中地方
    院檢察署呈請臺灣高等法院檢察署令轉臺灣臺北地方法院檢
    察署檢察官偵查起訴。
    理  由
一、本件被告乙○○所犯幫助詐欺取財罪，並非死刑、無期徒刑
    或最輕本刑為3年以上有期徒刑之罪，亦非高等法院管轄第
    一審案件，於準備程序進行中，被告先就被訴事實為有罪之
    陳述，經告知被告簡式審判程序之旨，並聽取檢察官、被告
    之意見後，本院合議庭裁定由受命法官進行簡式審判程序，
    是本件之證據調查，依刑事訴訟法第273條之2規定，不受同
    法第159條第1項、第161條之2、第161條之3、第163條之1及
    第164條至第170條規定之限制，合先敘明。
二、上揭事實，業據被告於本院審理時坦承不諱，並據被害人甲
    ○○於法務部調查局航業海員調查處調查中指述綦詳（見臺
    灣臺中地方法院檢察署93年度偵字第11559號第101至102頁
    ），復有被害人甲○○提出之郵政國內匯款執據影本1紙（
    見同上偵查卷第253頁反面）、中華郵政股份有限公司彰化
    郵局94年9月15日彰營字第0940101478號函及所附立被告帳
    戶立帳申請書影本、變更印鑑申請書影本、歷史清單各1件
    在卷可憑（見臺灣臺北地方法院檢察署94年度偵字第1818號
    偵查卷第56至63頁），是被告自白核事實相符，應堪採信。
    本件事證明確，被告犯行洵堪認定。
三、論罪科刑的理由：
  (一)查被告行為後，刑法於94年1月7日修正通過，於94年2月2日
    公布，並於95年7月1日施行。按行為後法律有變更者，適用
    行為時之法律，但行為後之法律有利於行為人者，適用最有
    利於行為人之法律，修正後之刑法第2條第1項定有明文。此
    條規定乃與刑法第1條罪刑法定主義契合，而貫徹法律禁止
    溯及既往原則，係規範行為後法律變更所生新舊法律比較適
    用之準據法，是刑法第2條本身雖經修正，但刑法第2條既屬
    適用法律之準據法，本身尚無比較新舊法之問題，應一律適
    用裁判時之現行刑法第2條規定以決定適用之刑罰法律。又
    本次刑法修正之比較新舊法，應就罪刑有關之共犯、未遂犯
    、想像競合犯、牽連犯、連續犯、結合犯，以及累犯加重、
    自首減輕暨其他法定加減原因（如身分加減）與加減例等一
    切情形，綜其全部罪刑之結果而為比較（最高法院95年度第
    8次刑庭會議決議可資參照）。經查：
    1.本件被告行為時之刑法第339條第1項詐欺取財罪之法定刑
      為「5年以下有期徒刑、拘役或1,000元以下罰金。」。又
      依被告行為時之刑法第33條第5款規定：罰金為1元以上。
      是被告行為時法定刑罰金刑部分，經依現行法規所定貨幣
      單位折算新臺幣條例第2條規定折算為新臺幣後，為新臺
      幣3元以上3萬元以下。而95年7月1日公布施行之刑法第33
      條第5款規定：罰金為新臺幣1,000元以上。另刑法施行法
      第1條之1規定：「中華民國94年1月7日刑法修正施行後，
      刑法分則編所定罰金之貨幣單位為新臺幣。94年1月7日刑
      法修正時，刑法分則編未修正之條文有定有罰金者，自94
      年1月7日刑法修正施行後，就其所定數額提高為30倍。但
      72年6月26日至94年1月7日新增或修正之條文，就其所定
      數額提高為3倍」。而刑法第339條第1項係刑法分則未修
      正之條文，是依上開規定，罰金部分應提高為30倍。因此
      ，刑法第339條第1項法定刑罰金刑部分為新臺幣1,000元
      以上9萬元以下。經比較新、舊法之結果，被告行為時之
      舊法對其較為有利。
    2.又被告行為時刑法第68條規定：「拘役或罰金加減者，僅
      加減其最高度。」，其中有關罰金之規定，於被告行為後
      已移列為刑法第67條並修正為：「罰金加減者，其最高度
      及最低度同加減之。」，惟如上所述，被告行為時之刑法
      第33條第5款規定為罰金為銀元1元即新臺幣3元以上，被
      告行為後，該款修正為「罰金為1,000元以上，以百元計
      算之」，經比較新、舊法結果，被告行為後法定刑罰金最
      低度同加減之規定，並未較有利於被告。
    3.再95年7月1日經修正生效施行之刑法第30條之原條文內容
      ，雖由「幫助他人犯罪者，為從犯。雖他人不知幫助之情
      者，亦同。從犯之處罰，得按正犯之刑減輕之。」，修正
      為「幫助他人犯罪者，為幫助犯。雖他人不知幫助之情者
      ，亦同。幫助犯之處罰，得按正犯之刑減輕之。」，然關
      於上開幫助犯條文用語之修正，並不影響本件之論罪科刑
      ，不論依修正前之刑法第30條，或修正後之刑法第30條之
      規定，均構成幫助犯，經新舊法比較結果，修正後之刑法
      第30條對被告而言並無較有利。
    4.修正前刑法第28條規定：「二人以上共同實施犯罪之行為
      者，皆為正犯。」；修正後刑法第28條規定：「二人以上
      共同實行犯罪之行為者，皆為共犯。」。而本件對被害人
      詹淑等人實行詐欺行為之人等，所為之行為，無論依修正
      前、後之刑法第28條均構成共同正犯，修正後刑法第28條
      規定，並無較有利於被告。
    5.關於易科罰金之折算標準，除刑法第41條第1項有所修正
      外，罰金罰鍰提高標準條例於95年4月28日修正，並自同
      年7 月1日起生效施行。被告行為時之刑法第41條第1項前
      段規定：「犯最重本刑為5年以下有期徒刑以下之刑之罪
      ，而受6個月以下有期徒刑或拘役之宣告，因身體、教育
      、職業、家庭之關係或其他正當事由，執行顯有困難者，
      得以1元以上3元以下折算1日，易科罰金。」，再依據行
      為時之罰金罰鍰提高標準條例第2條規定：「依刑法第41
      條易科罰金或第42條第2項易服勞役者，均就其原定數額
      提高為100倍折算1日；法律所定罰金數額未依本條例提高
      倍數，或其處罰法條無罰金刑之規定者，亦同。」之規定
      ，被告行為時之易科罰金折算標準，應以銀元100元、200
      元、300元折算1日，經依現行法定規所定貨幣單位折算新
      臺幣條例第2條規定折算為新臺幣後，應以新臺幣300元、
      600元、900元折算1日。惟95年7月1日施行之刑法第41條
      第1項前段規定修正為：「犯最重本刑為5年以下有期徒刑
      以下之罪，而受6個月以下有期徒刑或拘役之宣告者，得
      以新臺幣1,000元、2,000元或3,000元折算1日，易科罰金
      。」，而95年4月28日修正同年7月1日施行之罰金鍰提高
      標準條例則刪除第2條之規定，是比較新舊法結果，自以
      舊法有利於被告，故應適用修正前刑法第41條第1項前段
      、刪除前罰金罰鍰提高標準條例第2條規定，對被告較為
      有利。
    6.關於累犯之規定，被告行為時之刑法第47條規定：「受有
      期徒刑之執行完畢，或受無期徒刑或有期徒刑一部之執行
      而赦免後，5年內以內再犯有期徒刑以上之罪者，為累犯
      ，加重本刑至1/2」；修正後刑法第47條第1項、第2項分
      別規定：「受徒刑之執行完畢，或一部之執行而赦免後，
      5 年以內故意再犯有期徒刑以上之罪者，為累犯，加重本
      刑至1/2。」、「第98條第2項關於強制工作而免其刑之執
      行者，於受強制工作處分之執行完畢或一部之執行而免除
      後，5年以內故意再犯有期徒刑以上之罪者，以累犯論。
      」，本案不論依修正前之刑法第47條，或修正後之刑法第
      47 條第1項之規定，均構成累犯（詳後述），對被告而言
      ，新法並無較有利於被告，依修正後刑法第2條第1項前段
      規定，應依被告行為時之法律即舊法論以累犯。
    7.綜上，本件經綜合觀察全部罪刑比較之結果，就上開修正
      部分，修正後規定並無較有利於被告，依修正後刑法第2
      條第1項前段規定，應適用行為時即舊法之規定。
  (二)按刑法上之幫助犯，係指以幫助之意思，對於正犯資以助力
    ，而未參與實施犯罪之行為者而言（最高法院49年台上字第
    77號判例意旨參照）。被告係基於幫助之意思，出賣自己之
    帳戶予詐騙之人，以供被害人轉帳之用，而為詐欺罪構成要
    件以外之行為。核被告所為，係犯刑法第30條第1項、第339
    條第1項之幫助詐欺罪。被告係幫助他人犯罪，至對被害人
    甲○○實行詐欺行為之人，渠等有犯意之聯絡及行為之分擔
    ，分為共同正犯。
  (三)被告於88年間，因偽造文書及加重竊盜案件，經臺灣化地方
    法院88年度訴緝字第38號判處有期徒刑1年及10月，應執行
    有期徒刑1年8月確定，於89年2月3日入監服刑，於90年6月
    20日縮刑假釋出監，刑期已於90年9月12日屆滿，此有臺灣
    高等法院被告前案紀錄表在卷可按，其前受有期徒刑執行完
    畢，於5年以內再犯本件最重本刑為有期徒刑以上之罪，為
    累犯，應依修正前刑法第47條規定，加重其刑。
  (四)被告係幫助他人犯罪，為幫助犯，依刑法第30條第2項之規
    定，按正犯之刑減輕之，並先加後減之。
  (五)爰審酌被告提供帳戶供犯罪集團使用，所為已影響社會正常
    經濟交易安全，增加被害人尋求救濟之困難，並使犯罪之追
    查趨於複雜，及其犯罪之動機、目的、手段、生活狀況、智
    識程度及於本院審理時坦承犯行，態度尚稱良好等一切情狀
    ，量處如主文所示之刑，並依修正前刑法第41條第1項前段
    、修正前罰金罰鍰提高標準條例第2條、現行法規所定貨幣
    單位折算新臺幣條例第2條規定，諭知易科罰金之折算標準
    。
四、適用的法律：
  (一)程序法方面：刑事訴訟法第273條之1第1項、第299條第1項
    前段。
  (二)實體法方面：刑法第2條第1項前段、第339條第1項，修正前
    刑法第28條、第30條第1項前段、第2項、第47條、第41條第
    1 項前段，罰金罰鍰提高標準條例第1條前段，修正前罰金
    罰鍰提高標準條例第2條，現行法規所定貨幣單位折算新臺
    幣條例第2條。
本案經檢察官蔡立文到庭執行職務。
中    華    民    國    95    年    11    月    24    日
                  刑事第十二庭  法  官  陳慧萍
上正本證明與原本無異。
如不服本判決，應於判決送達後10日內向本院提出上訴狀（應抄
附繕本）。告訴人或被害人如對於本判決不服者，應具備理由請
求檢察官上訴，其上訴期間之計算係以檢察官收受判決正本之日
期為準。
                                書記官  何適熹
中    華    民    國    95    年    11    月    28    日
附錄本案論罪科刑法條：
中華民國刑法第339條
（普通詐欺罪）
意圖為自己或第三人不法之所有，以詐術使人將本人或第三人之
物交付者，處5年以下有期徒刑、拘役或科或併科1千元以下罰金
。
以前項方法得財產上不法之利益或使第三人得之者，亦同。
前二項之未遂犯罰之。


司法院資訊處製作；財團法人民間司法改革基金會備份。
